【裁判字號】    90,台上,4142
【裁判日期】    900706
【裁判案由】    違反毒品危害防制條例
【裁判全文】
最高法院刑事判決                                九十年度台上字第四一四二號
    上  訴  人  甲○○
右上訴人因違反毒品危害防制條例案件，不服台灣高等法院台南分院中華民國九十年
四月二十三日第二審更審判決（八十九年度上更(一)字第五二一號，起訴案號：台灣台
南地方法院檢察署八十八年度偵字第五二三號、第五七四號），提起上訴，本院判決
如左：
    主  文
原判決撤銷，發回台灣高等法院台南分院。
    理  由
本件原判決認定上訴人甲○○曾於民國八十四年間因妨害風化案件經台灣台南地方法
院判處有期徒刑十月，上訴經原審法院及本院駁回確定，於八十六年五月十六日執行
完畢。仍不知悔改，又基於意圖營利之概括犯意，於八十七年四月三十日及同年五月
三日，連續二次在台南市○○街五妃廟前，販賣第二級毒品安非他命予黃宏勇，每次
售賣一包，價格新台幣（下同）三千元；又於八十七年七月底至同年八月二十日間，
連續四次在台南市○○路○段天鑽大廈前或其他地點，販賣安非他命予史崇良，每次
售賣一小包，售價一千元等情，因將第一審諭知上訴人無罪之判決撤銷，改判論處上
訴人連續販賣第二級毒品（累犯）罪刑（處有期徒刑七年六月），固非無見。
惟查：（一）採為判決基礎之證據資料，必須經過調查程序，而顯出於審判庭者，始
與直接審理主義符合，否則其所踐行之訴訟程序，即屬違背法令。原判決係依憑證人
黃宏勇、史崇良在警訊中不利於上訴人之證述，作為判決上訴人有罪之基礎，但於審
判期日竟僅提示黃宏勇、史崇良在原審之證言，命上訴人辯論，就採為判決基礎之渠
二人警訊筆錄，並未提示、宣讀或告以要旨，使上訴人有辯解之機會（見原審卷第一
六六頁），顯有應於審判期日調查之證據，未予調查之違法。（二）有罪判決書之事
實一欄，為判斷其適用法令當否之準據，法院應將依職權認定與論罪科刑有關之事實
，翔實記載，然後於理由內逐一說明其憑以認定之證據，並使事實認定與理由說明，
互相適合，方為合法。倘事實認定與理由說明，不相一致，或事實與理由欄內之記載
，前後齟齬，按諸刑事訴訟法第三百七十九條第十四款後段規定，均屬判決理由矛盾
之當然違背法令。原判決採納上訴人於台灣台南地方法院檢察署八十七年度偵字第六
二二二號違反毒品危害防制條例案內供稱：「（問：0000000000號呼叫器
是否你的？）最近幾天才和人換的，他叫『慶仔』，真實姓名不知」（見第一審卷第
四十三頁背面），認定上訴人供認與綽號「慶仔」者交換0000000000號呼
叫器之時間應在八十七年五月中旬以後，其將該呼叫器號碼告知黃宏勇之時間，當然
係於八十七年五月中旬以後。並據之說明證人黃宏勇於原審證稱：「（問：0000
000000呼叫器號碼何時寫上通訊簿？）八十七年三、四月間」，與事實不符，
不足採信。然此項說明與原判決援引為證據資料之黃宏勇在警局之證述：「（問：你
所吸食之安非他命是向何人在何時何地購買？）是向一名綽號『小隻』（呼叫器00
00000000）購買的，都是我需要安毒扣機給他，由他拿到交易地點給我，我
共向他買二次，第一次是八十七年四月三十日、第二次是八十七年五月三日，都是在
台南市五妃廟前交易，每次一包新台幣三仟元」及事實認定：「上訴人於八十七年四
月三十日及同年五月三日，連續二次在台南市○○街五妃廟前，販賣二級毒品安非他
命予黃宏勇」，顯相矛盾（即認定黃宏勇獲悉上訴人呼叫器號碼之時間既在八十七年
五月中旬以後，其以該呼叫器與上訴人聯絡購買安非他命之時間何以會是同年四月三
十日及五月三日）。又原判決採納證人即員警邱黃惠山、黃明安之證述，認定黃宏勇
於警訊中不利於上訴人之證述，與事實相符。惟邱黃惠山於上訴審證稱：「（問：你
呼叫器號碼0000000000號是如何寫上去的？）我們問話時，黃宏勇答，我
們寫上去的」、「我們是根據呼叫器的號碼查詢，公司給我甲○○資料，而查到甲○
○」（見上訴卷第一一五頁），與其在同次調查庭供稱：「是當天（指八十七年六月
二十五日）他（指上訴人）與郭鴻賓騎機車被府前派出所攔檢，說他認識我們同事，
意思是（他們未戴）安全帽不要開單，然後帶回盤查，甲○○打電話給我同組偵查員
黃明安，現在在第五分局，我們過去，黃明安說甲○○就是〝小隻〞，我們本來就知
道甲○○就是小隻」（見同上卷頁），已不一致。與黃明安在上訴審證稱：「他們（
於八十七年六月二十五日騎機車被攔檢）沒有帶證件，其中有一位說認識我，同事打
電話給我問我是否認識其中一人，我說其中有一位是我查緝對象，所以我們就帶回警
局訊問」、「（綽號小隻）是黃宏勇親口講的，以後經過幾天我們才查出來呼叫器是
甲○○在使用」，（見上訴卷第一五二頁、第一五三頁），亦有明顯歧異，原審就上
開內容互異之證言，未加取捨，即俱採為判決之基礎，於法有違。（三）審理事實之
法院，對於案內與論罪科刑、罪名成立與否有關之一切證據，除認為不必要者外，均
應詳為調查，然後基於調查所得之心證以為判斷之基礎；當事人聲請調查之證據，苟
與待證事實有重要關係，在客觀上認為應行調查，且非不易調查或不能調查，而未依
法加以調查，又未認無調查之必要，以裁定駁回或於判決理由內加以說明，即率行判
決，不但其踐行之訴訟程序於法有違，復有刑事訴訟法第三百七十九條第十款規定所
稱應於審判期日調查之證據未予調查之違法。查「訊問被告應全程連續錄音」，為八
十六年十二月十九日修正公布之刑事訴訟法第一百條之一第一項前段所明定，而上開
規定於司法警察官或司法警察詢問犯罪嫌疑人時準用之，此觀諸同法第一百條之二之
規定甚明。黃宏勇、史崇良於八十七年五月五日、同年八月二十五日接受警方訊問時
，渠等除為上訴人涉嫌販賣第二級毒品案之證人外，同時復為本身涉犯施用第二級毒
品罪之犯罪嫌疑人，上訴人在原審執黃宏勇、史崇良在第一審證稱：「（問：有無向
甲○○買毒品﹖）沒有」、「呼叫器號碼不是我提供的，是員警從我口袋找出來自己
抄的」（黃宏勇部分）、「我向『小龍』買，是甲○○的朋友，我告訴警察是向『小
龍』買，員警說『小龍』不知什麼名字，就說是『阿忠』賣的」（史崇良部分），辯
稱：黃宏勇、史崇良警訊筆錄之記載不實，並聲請調取黃、史二人之警訊錄音帶當庭
勘驗（見原審卷第七二頁），原判決就此關係黃宏勇、史崇良之警訊筆錄能否採納之
證據，未加調查，復未說明無調查必要之理由，有理由不備及調查未盡之違法。以上
，或係上訴意旨所指摘，或為本院得依職權調查之事項，應認原判決仍有撤銷發回更
審之原因。又依卷附台灣台南地方法院第一審判決送達證書之記載，該院法警吳淑靜
係於八十八年十月二十二日送達本件判決正本予檢察官（見第一審卷第八六頁），則
該法警係於何處送達該件判決正本﹖是否親身交予檢察官收受﹖何以檢察官於同年十
二月十三日始在該送達證書上蓋章﹖攸關本件檢察官提起第二審上訴是否逾越法定上
訴期間，案經發回，應一併查明，附此指明。
據上論結，應依刑事訴訟法第三百九十七條、第四百零一條，判決如主文。
中      華      民      國     九十     年      七      月      六      日
                              最高法院刑事第一庭
                                  審判長法官  施  文  仁
                                        法官  張  淳  淙
                                        法官  林  永  茂
                                        法官  蕭  仰  歸
                                        法官  張  清  埤
      右正本證明與原本無異
                                              書  記  官
中      華      民      國     九十     年      七      月      十一    日


司法院資訊處製作；財團法人民間司法改革基金會備份。
